ACORDAO-COMPLETO-2375912

ACÓRDÃO 10439/2019 ATA 34/2019 - PRIMEIRA CÂMARA

VISTOS, relatados e discutidos estes autos de tomada de contas especial instaurada pelo Fundo Nacional de Desenvolvimento da Educação - FNDE, em desfavor Sr. José Ribamar da Silva, ex-prefeito do Município de Imaculada/PB, em razão da impugnação parcial das despesas realizadas com os recursos do Programa Nacional de Apoio ao Transporte Escolar – PNATE (exercícios de 2005, 2006 e 2007) e do Programa Nacional de Alimentação Escolar – PNAE (exercício de 2009) ,
ACORDAM os ministros do Tribunal de Contas da União, reunidos em sessão da 1ª Câmara, ante as razões expostas pelo relator, em:
9.1. considerar revel, para todos os efeitos, com fundamento no art. 12, § 3º, da Lei 8.443/1992, o Sr. José Ribamar da Silva;
9.2. com fundamento nos arts. 1º, inciso I, e 16, inciso III, alíenas “b” e “c”, da Lei 8.443/1992 c/c os arts. 19 e 23, inciso III, da mesma lei, julgar irregulares as contas da Sr. José Ribamar da Silva e condená-lo ao pagamento das quantias abaixo relacionadas, com a fixação do prazo de 15 (quinze) dias, a contar da notificação, para que comprove, perante este Tribunal (art. 214, III, “a”, do RI/TCU) , o recolhimento da dívida aos cofres do Fundo Nacional de Desenvolvimento da Educação - FNDE, atualizada monetariamente e acrescida dos juros de mora, calculados a partir das datas indicadas, até a data do recolhimento, na forma prevista na legislação em vigor:
	Valor Original (R$) 
	Data dos débitos

	780,48
	3/6/2005

	600,00
	17/11/2006

	500,00
	13/8/2007

	6.000,00
	13/8/2007

	3.500,00
	5/9/2007

	1.000,00
	5/10/2007

	1.200,00
	21/11/2007

	1.392,05
	21/11/2007

	800,00
	21/11/2007

	7.045,50
	8/4/2009

	1.500,00
	8/4/2009

	9.098,55
	19/5/2009

	1.500,00
	1/6/2009

	9.132,55
	7/8/2009

	9.132,55
	11/8/2009

	9.090,00
	10/9/2009

	1.460,00
	15/9/2009

	8.865,65
	22/10/2009

	850,00
	23/10/2009

	9.812,40
	13/11/2009

	9.756,50
	24/12/2009

	100,00
	10/7/2009

9.3. aplicar ao Sr. José Ribamar da Silva a multa prevista no art. 57 da Lei 8.443/1992 c/c o art. 267 do RI/TCU, no valor de R$ 25.000,00 (vinte e cinco mil reais) , fixando-lhe o prazo de 15 (quinze) dias, a contar da notificação, para que comprove, perante este Tribunal (art. 214, III, “a”, do RI/TCU) , o recolhimento da dívida aos cofres do Tesouro Nacional, atualizada monetariamente desde a data do presente acórdão até a do efetivo recolhimento, se for paga após o vencimento, na forma da legislação em vigor;
9.4. autorizar, desde logo, nos termos do art. 28, inciso II, da Lei 8.443/1992, a cobrança judicial das dívidas, caso não atendidas as notificações;
9.5. autorizar, desde logo, com fundamento no art. 26, da Lei 8.443/1992 c/c o art. 217, do Regimento Interno do TCU, caso seja do interesse do responsável, o parcelamento das dívidas em até 36 (trinta e seis) parcelas, incidindo sobre cada uma, os encargos legais devidos, sem prejuízo de alertá-lo de que, caso opte por essa forma de pagamento, a falta de comprovação do recolhimento de qualquer parcela implicará o vencimento antecipado do saldo devedor, nos termos do art. 26, parágrafo único, da Lei 8.443/1992 c/c o art. 217, §2º, do Regimento Interno do TCU;
9.6. encaminhar cópia desta deliberação ao Procurador-Chefe da Procuradoria da República no Estado da Paraíba, nos termos do § 7º do art. 209 do Regimento Interno do TCU, para adoção das medidas que entender cabíveis, informando-lhe que o seu inteiro teor pode ser consultado no endereço http://www.tcu.gov.br/acordaos;
9.7. encaminhar cópia desta deliberação ao responsável e ao FNDE, para conhecimento, informando-lhes que o seu inteiro teor pode ser consultado no endereço http://www.tcu.gov.br/acordaos.

Tomada de Contas Especial instaurada pelo Fundo Nacional de Desenvolvimento da Educação em razão da impugnação parcial das despesas realizadas com os recursos do Programa Nacional de Apoio ao Transporte Escolar - PNATE (exercícios de 2005, 2006 e 2007), e do Programa Nacional de Alimentação Escolar - PNAE (exercício de 2009), transferidos à Prefeitura Municipal de Imaculada/PB.

Primeira Câmara

Prefeitura Municipal de Imaculada - PB.

3. Interessados/Responsáveis:
3.1. Responsável: José Ribamar da Silva (XXX.791.064-XX).

13.1. Ministro presente: Benjamin Zymler (Relator).
13.2. Ministros-Substitutos convocados: Augusto Sherman Cavalcanti (na Presidência), Marcos Bemquerer Costa e André Luís de Carvalho.
13.3. Ministro-Substituto presente: Weder de Oliveira.

BENJAMIN ZYMLER

Adoto como relatório instrução de lava da Secretaria de Controle Externo das Tomadas de Contas Especiais (peça 16) , a qual contou com a anuência do corpo diretivo da mencionada unidade técnica (peças 17 e 18) e do MP/TCU (peça 19) , in verbis:
“INTRODUÇÃO 
1.	Cuidam os autos de tomada de contas especial instaurada pelo Fundo Nacional de Desenvolvimento da Educação - FNDE, em desfavor do Sr. José Ribamar da Silva, ex-Prefeito, em razão impugnação parcial das despesas realizadas com os recursos do Programa Nacional de Apoio ao Transporte Escolar – PNATE – nos exercícios de 2005, 2006 e 2007, e do Programa Nacional de Alimentação Escolar – PNAE – no exercício de 2009, recursos esses repassados à Prefeitura Municipal de Imaculada/PB, impossibilitando atestar à boa e regular aplicação desses recursos.
1.1.	O Programa Nacional de Apoio ao Transporte Escolar – PNATE – nos exercícios de 2005, 2006 e 2007 tem como objeto transferência, em caráter suplementar, aos estados, ao Distrito Federal e aos municípios, de recursos financeiros destinados a custear a oferta de transporte escolar aos alunos educação básica pública, residentes em área rural, com o objetivo de garantir o acesso à educação, em conformidade com as Resoluções CD/FNDE 5, de 22/4/2005, 12, de 5/4/2006 e 10, de 24/4/2007.
1.2.	O Programa Nacional de Alimentação Escolar – PNAE – no exercício de 2009 tem como objeto a aquisição exclusiva de gêneros alimentícios, em caráter complementar, para atendimento dos alunos matriculados em creches, pré-escolas e em escolas do ensino fundamental das redes federal, estadual, do Distrito Federal e municipal, inclusive as indígenas e as localizadas em áreas remanescentes de quilombos, e, excepcionalmente, aquelas qualificadas como entidades filantrópicas ou por elas mantidas, em conformidade com a Resolução CD/FNDE 38, de 16/7/2009.
HISTÓRICO
2.	Para a execução do Programa Nacional de Apoio ao Transporte Escolar – PNATE – nos exercícios de 2005, 2006 e 2007, o FNDE repassou, ao Município de Imaculada/PB, as importâncias totais de R$ 12.800,00, R$ 6.617,48 e R$ 31.365,60, respectivamente, conforme relação de ordens bancárias constante da peça 3, p. 5, 124 e 46, respectivamente. Os recursos foram creditados na conta específica de acordo com os valores originais e datas de crédito em conta como mostram as tabelas a seguir, conforme extratos bancários (peça 3, p. 6-7, 125-126 e 47-48, respectivamente) :
2.1.	Programa Nacional de Apoio ao Transporte Escolar – PNATE – exercício de 2005:
	Valor Original (R$ 1,00) 
	Data do crédito na conta específica

	1.422,22
	3/5/2005

	1.422,22
	3/5/2005

	1.422,24
	1/12/2005

	1.422,22
	1/12/2005

	1.422,22
	1/12/2005

	1.422,22
	2/12/2005

	1.422,22
	2/12/2005

	1.422,22
	2/12/2005

	1.422,22
	2/12/2005

2.2.	Programa Nacional de Apoio ao Transporte Escolar – PNATE – exercício de 2006:
	Valor Original (R$ 1,00) 
	Data do crédito na conta específica

	3.308,74
	11/4/2006

	3.308,74
	12/4/2006

2.3.	Programa Nacional de Apoio ao Transporte Escolar – PNATE – exercício de 2007:
	Valor Original (R$ 1,00) 
	Data do crédito na conta específica

	3.485,06
	3/5/2007

	3.485,06
	3/5/2007

	3.485,06
	4/6/2007

	3.485,06
	3/7/2007

	3.485,06
	2/8/2007

	3.485,06
	4/9/2007

	3.485,06
	2/10/2007

	3.485,06
	31/10/2007

	3.485,12
	18/12/2007

3.	Para a execução do Programa Nacional de Alimentação Escolar – PNAE – no exercício de 2009, o FNDE repassou, ao Município de Imaculada/PB, a importância total de R$ 77.250,80, conforme relação de ordens bancárias constante da peça 3, p. 92-93. Os recursos foram creditados na conta específica de acordo com os valores originais e datas de crédito em conta como mostra a tabela a seguir, conforme extrato bancário (peça 3, p. 95-97) :
	Valor Original (R$ 1,00) 
	Data do crédito na conta específica

	7.814,40
	25/3/2009

	250,80
	25/3/2009

	171,60
	25/3/2009

	1.355,20
	25/3/2009

	7.814,40
	31/3/2009

	250,80
	31/3/2009

	171,60
	31/3/2009

	1.355,20
	31/3/2009

	7.814,40
	5/8/2009

	7.814,40
	5/8/2009

	250,80
	5/8/2009

	250,80
	5/8/2009

	171,60
	5/8/2009

	171,60
	5/8/2009

	1.355,20
	5/8/2009

	1.355,20
	5/8/2009

	7.814,40
	3/9/2009

	250,80
	3/9/2009

	171,60
	3/9/2009

	1.355,20
	3/9/2009

	7.814,40
	7/10/2009

	343,20
	7/10/2009

	250,80
	7/10/2009

	1.355,20
	7/10/2009

	7.814,40
	6/11/2009

	343,20
	6/11/2009

	250,80
	9/11/2009

	1.355,20
	9/11/2009

	7.814,40
	15/12/2009

	343,20
	15/12/2009

	250,80
	15/12/2009

	1.355,20
	15/12/2009

4.	Conforme apontado nas Informações 505/2014 (peça 3, p. 12-15) , 506/2014 (peça 3, p. 133-135) , 507/2014 (peça 3, p. 56-60) , e nos Pareceres 108/2015 (peça 3, p. 16-18) , 109/2015 (peça 3, p. 136-139) , 110/2015 (peça 3, p. 61-64) e 1392/2017 (peça 3, p. 109-113) , e sintetizadas no Relatório de TCE 556/2017 – DIREC/COTCE/CGCAP/DIFIN-FNDE/MEC (peça 2, p. 109-118) , as irregularidades apuradas nestes autos são as seguintes:  
[...]
3.2. Verifica-se que, em 14/11/2014, foi elaborada a Informação nº 505/2014-DIAFI/COPRA/CGCAP/ DIFIN/FNDE (Peça nº 07) , analisando a documentação enviada pelo Município de Imaculada/PB, apontando a seguinte irregularidade em relação ao PNATE/2005:
2.2.1. Demonstrativo da Execução da Receita e da Despesa e de Pagamentos Efetuados:
a) os pagamentos destinados à aquisição de combustíveis (que totalizam R$ 3.499,94) ultrapassaram o limite de 20% sobre o total da despesa informada no Demonstrativo (R$ 13.597,32) , em desacordo com o art. 6°, inciso I, alínea "c" da RESOLUÇÃO/CD/FNDE N° 5, de 22 de abril de 2005, do PNATE/2005.
[...]
4.2. Verifica-se que, em 14/11/2014, foi elaborada a Informação nº 506/2014-DIAFI/COPRA/CGCAP/DIFIN/FNDE (Peça nº 34) , analisando a documentação enviada pelo Município de Imaculada/PB, apontando a seguinte irregularidade em relação ao PNATE/2006:
2.4.1. Demonstrativo da Execução da Receita e da Despesa e de Pagamentos Efetuados:
a) o pagamento efetuado no extrato bancário não consta no Demonstrativo, não sendo possível estabelecer nexo da execução financeira e nem atestar a boa e regular aplicação dos recursos no objeto do programa.
Cabe ressaltar que consta no Histórico do extrato bancário do mesmo débito a denominação “Pagamentos Diversos", o que está em desacordo com o disposto no art. 7º da Resolução CD/FNDE nº 12, de 05/04/2006.
Dessa forma, o pagamento foi realizado com o mesmo cheque para vários fornecedores relacionados no Demonstrativo, fazendo-se necessário a devolução do recurso impugnado, conforme tabela a seguir:
[...]
5.2. Verifica-se que, em 14/11/2014, foi elaborada a Informação nº 507/2014-DIAFI/COPRA/CGCAP/ DIFIN/FNDE (Peça nº 16) , analisando a documentação enviada pelo Município de Imaculada/PB, apontando a seguinte irregularidade em relação ao PNATE/2007:
2.4.1. Demonstrativo da Execução da Receita e da Despesa e de Pagamentos Efetuados:
a) os pagamentos efetuados no extrato bancário não constam no Demonstrativo, não sendo possível estabelecer o nexo da execução financeira e nem atestar a boa e regular aplicação dos recursos no objeto do programa.
Cabe ressaltar que consta no Histórico do extrato bancário dos mesmos débitos as denominações "Pagamentos Diversos" e "Aviso de débito", o que está em desacordo com o disposto no art. 7°, § 7° da Resolução CD/FNDE n° 10, de 24/4/2007. Dessa forma, faz-se necessário a devolução do valor impugnado, conforme tabela a seguir:
[...]
2.4.2. Extratos Bancários
a) houve o pagamento de tarifa bancária, em desacordo com o disposto no art. 15, inciso "d" da Resolução CD/FNDE N° 10, de 24 de abril de 2007. Dessa forma, faz-se necessário a devolução do recurso impugnado, conforme tabela a seguir:
[...]
6.4. Após reanálise dos autos, em 02/05/2017, foi emitido o Parecer nº 1392/2017-DAESP/COPRA/ CGCAP/DIFIN/FNDE (Peça nº 26) destacando, além dos fatos apurados pela CGU, os seguintes débitos em relação à execução PNAE/2009:
2.2.2. Extratos Bancários
b) constam nos extratos bancários da conta específica do programa pagamentos descritos como “Pagtos Diversos Autorizados” em desacordo com o disposto na Regra de análise n° 20 da Portaria FNDE nº 413, de 02 de outubro de 2015, rompendo o nexo de causalidade entre a despesa realizada e o respectivo credor:
[...]
5.	Diante das irregularidades acima e da consequente não demonstração da boa e regular dos recursos federais repassados, assim como da não devolução dos recursos, instaurou-se a Tomada de Contas Especial. Nesse sentido, no Relatório de TCE 556/2017 – DIREC/COTCE/CGCAP/DIFIN-FNDE/MEC (peça 2, p. 109-118) , seguiu a mesma linha das informações e dos pareceres anteriormente citados, imputando a responsabilidade ao Sr. José Ribamar da Silva (CPF XXX.791.064-XX) , ex-Prefeito (Gestões: 2005-2008 e 2009-2012) , uma vez que era a pessoa responsável pela gestão e execução dos recursos federais recebidos à conta do Programa Nacional de Apoio ao Transporte Escolar – PNATE – nos exercícios de 2005, 2006 e 2007, e do Programa Nacional de Alimentação Escolar – PNAE – no exercício de 2009.
6.	Por meio dos ofícios constantes da peça 2, p. 1 e peça 3, p. 20-32, 35 e 114-115, recebidos conforme atestam os ARs constantes da peça 2, p. 3, 5 e peça 3, p. 37, 41 e 118, o Órgão Instaurador notificou o responsável acerca das irregularidades apuradas quanto aos recursos federais recebidos, requerendo as providências devidas ou a devolução dos aludidos recursos.
7.	O Relatório de Auditoria 653/2018, da Controladoria-Geral da União (peça 4, p. 1-5) , chegou às mesmas conclusões.
8.	Adicionalmente, após serem emitidos o Certificado de Auditoria, o Parecer do Dirigente de Controle Interno e o Pronunciamento Ministerial (peça 4, p. 6 e 7, e peça 5, respectivamente) , o processo foi remetido a este Tribunal.
9.	Na instrução de peça 9, analisando-se os documentos nos autos, concluímos que foi possível verificar que os repasses de recursos ao município de Imaculada/PB, à conta do Programa Nacional de Apoio ao Transporte Escolar – PNATE – nos exercícios de 2005, 2006 e 2007, e do Programa Nacional de Alimentação Escolar – PNAE – no exercício de 2009, ocorreram na gestão do José Ribamar da Silva (CPF XXX.791.064-XX) , que, por sua vez, realizou despesas em desacordo com a legislação dos referidos programas, e não adotou medidas no intuito de restituir ao erário, ensejando, assim, que deveria ser citado pela impugnação das despesas realizadas com os recursos mencionados.
		Irregularidade: não comprovação da boa e regular aplicação dos recursos federais repassados ao município de Imaculada/PB, em face das irregularidades abaixo, impossibilitando o estabelecimento do nexo de causalidade entre a receita recebida e a despesa realizada:
	a) PNATE/2005 - os pagamentos destinados à aquisição de combustíveis ultrapassaram o limite de 20% sobre o total da despesa informada no Demonstrativo, em desacordo com o art. 6°, inciso I, alínea "c" da RESOLUÇÃO/ CD/FNDE N° 5, de 22/04/2005.
	Valor Original (R$ 1,00) 
	Data dos pagamentos

	780,48
	3/6/2005

	b) PNATE/2006 - o pagamento efetuado no extrato bancário não consta no Demonstrativo, não sendo possível estabelecer nexo da execução financeira e nem atestar a boa e regular aplicação dos recursos no objeto do programa. 
	Valor Original (R$ 1,00) 
	Data dos pagamentos

	600,00
	17/11/2006

	c) PNATE/2007 - pagamentos efetuados no extrato bancário, que não constam no Demonstrativo, não sendo possível estabelecer o nexo da execução financeira e nem atestar a boa e regular aplicação dos recursos no objeto do programa. 
	Valor Original (R$ 1,00) 
	Data dos pagamentos

	500,00
	13/8/2007

	6.000,00
	13/8/2007

	3.500,00
	5/9/2007

	1.000,00
	5/10/2007

	1.200,00
	21/11/2007

	1.392,05
	21/11/2007

	800,00
	21/11/2007

	d) PNAE/2009 - constam nos extratos bancários da conta específica do programa pagamentos descritos como “Pagtos Diversos Autorizados” em desacordo com o disposto na Regra de análise n° 20 da Portaria FNDE nº 413, de 02 de outubro de 2015, rompendo o nexo de causalidade entre a despesa realizada e o respectivo credor. 
	Valor Original (R$ 1,00) 
	Data dos pagamentos

	7.045,50
	8/4/2009

	1.500,00
	8/4/2009

	9.098,55
	19/5/2009

	1.500,00
	1/6/2009

	9.132,55
	7/8/2009

	9.132,55
	11/8/2009

	9.090,00
	10/9/2009

	1.460,00
	15/9/2009

	8.865,65
	22/10/2009

	850,00
	23/10/2009

	9.812,40
	13/11/2009

	9.756,50
	24/12/2009

	100,00
	10/7/2009

	Conduta: o gestor deu causa à não comprovação da boa e regular dos recursos, em razão de impugnação parcial das despesas realizadas quanto aos recursos repassados a Prefeitura Municipal de Imaculada/PB por força do Programa Nacional de Apoio ao Transporte Escolar – PNATE – nos exercícios de 2005, 2006 e 2007, e do Programa Nacional de Alimentação Escolar – PNAE – no exercício de 2009, quando deveria ter utilizado os recursos dentro das normas estabelecidas para os referidos programas.
10.	Em cumprimento ao Despacho de Relator (peça 12) foi efetuada a citação do responsável, Sr. José Ribamar da Silva (CPF XXX.791.064-XX) , ex-Prefeito de Imaculada – PB (Gestões: 2005-2008 e 2009-2012) , nos moldes adiante:
	Ofício
	Data do ofício
	Data de Recebimento do Ofício
	Nome do Recebedor do Ofício
	Observação
	Fim do Prazo para defesa

	2945/2019-TCU/Secex-TCE (peça 13) 
	24/5/2019
	19/6/2019 (vide AR de peça 14) 
	José Ribamar Filho
	Ofício recebido no endereço do responsável, conforme pesquisa de endereço no Sistema da Receita Federal (peça 8) .
	4/7/2019

11.	Transcorrido o prazo regimental, o responsável permaneceu silente, devendo ser considerado revel, nos termos do art. 12, §3º, da Lei 8.443/1992.
EXAME TÉCNICO
Da validade das notificações
12.	Preliminarmente, cumpre tecer breves considerações sobre a forma como são realizadas as comunicações processuais no TCU. A esse respeito, destacam-se o art. 179, do Regimento Interno do TCU (Resolução 155, de 4/12/2002) e o art. 4º, inciso III, § 1º, da Resolução TCU 170, de 30 de junho de 2004, in verbis:
Art. 179. A citação, a audiência ou a notificação, bem como a comunicação de diligência, farse-ão:
I - mediante ciência da parte, efetivada por servidor designado, por meio eletrônico, fac-símile, telegrama ou qualquer outra forma, desde que fique confirmada inequivocamente a entrega da comunicação ao destinatário;
II - mediante carta registrada, com aviso de recebimento que comprove a entrega no endereço do destinatário;
III - por edital publicado no Diário Oficial da União, quando o seu destinatário não for localizado
 (...) 
Art. 3º As comunicações serão dirigidas ao responsável, ou ao interessado, ou ao dirigente de órgão ou entidade, ou ao representante legal ou ao procurador constituído nos autos, com poderes expressos no mandato para esse fim, por meio de:
I - correio eletrônico, fac-símile ou telegrama;
II - servidor designado;
III - carta registrada, com aviso de recebimento;
IV - edital publicado no Diário Oficial da União, quando o seu destinatário não for localizado, nas hipóteses em que seja necessário o exercício de defesa”.
Art. 4º. Consideram-se entregues as comunicações:
I - efetivadas conforme disposto nos incisos I e II do artigo anterior, mediante confirmação da ciência do destinatário;
II - realizadas na forma prevista no inciso III do artigo anterior, com o retorno do aviso de recebimento, entregue comprovadamente no endereço do destinatário;
III - na data de publicação do edital no Diário Oficial da União, quando realizadas na forma prevista no inciso IV do artigo anterior.
§ 1º O endereço do destinatário deverá ser previamente confirmado mediante consulta aos sistemas disponíveis ao Tribunal ou a outros meios de informação, a qual deverá ser juntada ao respectivo processo.
 (...) 
13.	Bem se vê, portanto, que a validade da citação via postal não depende de que o aviso de recebimento seja assinado pelo próprio destinatário da comunicação, o que dispensa, no caso em tela, a entrega do AR em “mãos próprias”. A exigência da norma é no sentido de o Tribunal verificar se a correspondência foi entregue no endereço correto, residindo aqui a necessidade de certeza inequívoca. 
14.	Não é outra a orientação da jurisprudência do TCU, conforme se verifica dos julgados a seguir transcritos:
São válidas as comunicações processuais entregues, mediante carta registrada, no endereço correto do responsável, não havendo necessidade de que o recebimento seja feito por ele próprio (Acórdão 3648/2013-TCU-Segunda Câmara, Relator Ministro JOSÉ JORGE) ;
É prescindível a entrega pessoal das comunicações pelo TCU, razão pela qual não há necessidade de que o aviso de recebimento seja assinado pelo próprio destinatário. Entregandose a correspondência no endereço correto do destinatário, presume-se o recebimento da citação. (Acórdão 1019/2008-TCU-Plenário, Relator Ministro BENJAMIN ZYMLER) ;
As comunicações do TCU, inclusive as citações, deverão ser realizadas mediante Aviso de Recebimento - AR, via Empresa Brasileira de Correios e Telégrafos, bastando para sua validade que se demonstre que a correspondência foi entregue no endereço correto. (Acórdão 1526/2007-TCU-Plenário, Relator Ministro AROLDO CEDRAZ) .
15.	A validade do critério de comunicação processual do TCU foi referendada pelo Supremo Tribunal Federal, nos termos do julgamento do MS-AgR 25.816/DF, por meio do qual se afirmou a desnecessidade da ciência pessoal do interessado, entendendo-se suficiente a comprovação da entrega do “AR” no endereço do destinatário:
EMENTA: AGRAVO REGIMENTAL. MANDADO DE SEGURANÇA. DESNECESSIDADE DE INTIMAÇÃO PESSOAL DAS DECISÕES DO TRIBUNAL DE CONTAS DA UNIÃO. ART. 179 DO REGIMENTO INTERNO DO TCU. INTIMAÇÃO DO ATO IMPUGNADO POR CARTA REGISTRADA, INICIADO O PRAZO DO ART. 18 DA LEI nº 1.533/51 DA DATA CONSTANTE DO AVISO DE RECEBIMENTO. DECADÊNCIA RECONHECIDA. AGRAVO IMPROVIDO.
O envio de carta registrada com aviso de recebimento está expressamente enumerado entre os meios de comunicação de que dispõe o Tribunal de Contas da União para proceder às suas intimações.
O inciso II do art. 179 do Regimento Interno do TCU é claro ao exigir apenas a comprovação da entrega no endereço do destinatário, bastando o aviso de recebimento simples.
16.	No caso vertente, a citação do responsável se deu em endereço proveniente de pesquisa de endereço realizada pelo TCU, especificamente no sistema CPF da Receita (peça 8) , sendo que a entrega do ofício citatório nesse endereço ficou comprovada (peça 14) , ainda que recebido o AR por pessoa distinta do responsável.
17.	Nos processos do TCU, a revelia não leva à presunção de que seriam verdadeiras todas as imputações levantadas contra os responsáveis, diferentemente do que ocorre no processo civil, em que a revelia do réu opera a presunção da verdade dos fatos narrados pelo autor. Dessa forma, a avaliação da responsabilidade do agente não pode prescindir da prova existente no processo ou para ele carreada. 
18.	Ao não apresentar sua defesa, o responsável deixou de produzir prova da regular aplicação dos recursos sob sua responsabilidade, em afronta às normas que impõem aos gestores públicos a obrigação legal de, sempre que demandados pelos órgãos de controle, apresentar os documentos que demonstrem a correta utilização das verbas públicas, a exemplo do contido no art. 93 do Decreto-Lei 200/67: “Quem quer que utilize dinheiros públicos terá de justificar seu bom e regular emprego na conformidade das leis, regulamentos e normas emanadas das autoridades administrativas competentes.” 
19.	Mesmo as alegações de defesa não sendo apresentadas, considerando o princípio da verdade real que rege esta Corte, procurou-se buscar, em manifestações dos responsáveis na fase interna desta Tomada de Contas Especial, se havia algum argumento que pudesse ser aproveitado a seu favor, mas não foram encontrados, permanecendo as irregularidades apontadas na citação, conforme o Relatório de TCE 556/2017 – DIREC/COTCE/CGCAP/DIFIN-FNDE/MEC (peça 2, p. 109-118) .
CONCLUSÃO
20.	O exame das ocorrências descritas na seção “Exame Técnico” permitiu, na forma dos arts. 10, § 1º, e 12, incisos I e II, da Lei 8.443/1992 c/c o art. 202, incisos I e II, do RI/TCU, definir a responsabilidade individual do Sr. José Ribamar da Silva (CPF XXX.791.064-XX) , ex-Prefeito de Imaculada – PB (Gestões: 2005-2008 e 2009-2012) , e apurar adequadamente os débitos a ele atribuídos.
21.	Vale ressaltar que a pretensão punitiva do TCU, conforme Acórdão 1441/2016-TCU-Plenário, que uniformizou a jurisprudência acerca dessa questão, subordina-se ao prazo geral de prescrição indicado no art. 205 do Código Civil, que é de 10 anos, contado da data de ocorrência da irregularidade sancionada, nos termos do art. 189 do Código Civil, sendo este prazo interrompido pelo ato que ordenar a citação, a audiência ou a oitiva do responsável. No caso em exame, ocorreu a prescrição, uma vez que as liberações dos recursos indevidos ocorreram nos anos de 2005 a 2009, tendo a data inicial em 3/6/2005, e o ato de ordenação da citação ocorreu em 13/5/2019 (peça 12) , portanto, transcorreram mais de 10 anos.
22.	Em se tratando de processo em que a parte interessada não se manifestou acerca das irregularidades imputadas, não há elementos para que se possa efetivamente aferir e reconhecer a ocorrência de boa-fé na conduta dos responsáveis, podendo este Tribunal, desde logo, proferir o julgamento de mérito pela irregularidade das contas, conforme nos termos dos §§ 2º e 6º do art. 202 do Regimento Interno do TCU. (Acórdão 2064/2011-TCU-Primeira Câmara (relator: Ubiratan Aguiar) , 6.182/2011-TCU-1a Câmara (relator: Weber de Oliveira) , 4.072/2010-TCU-1a Câmara (Relator: Valmir Campelo) , 1.189/2009-TCU-1a Câmara (Relator: Marcos Bemquerer) , 731/2008-TCU-Plenário (Relator: Aroldo Cedraz) .
23.	Dessa forma, o responsável deve ser considerado revel, nos termos do art. 12, §3º, da Lei 8.443/1992, devendo as contas serem julgadas irregulares, condenando-o ao débito apurado.
PROPOSTA DE ENCAMINHAMENTO
24.	Diante do exposto, elevam-se os autos à consideração superior, propondo ao Tribunal:
24.1.	considerar revel, para todos os efeitos, o Sr. José Ribamar da Silva (CPF XXX.791.064-XX) , ex-Prefeito de Imaculada – PB (Gestões: 2005-2008 e 2009-2012) , nos termos do art. 12, § 3º, da Lei 8.443/1992;
24.2.	com fulcro nos arts. 1º, inciso I, 16, inciso III, alíneas "b" e “c”, da Lei 8.443/1992, c/c os arts. 19 e 23, inciso III, da mesma Lei, julgar irregulares as contas do Sr. José Ribamar da Silva (CPF XXX.791.064-XX) , e condená-lo ao pagamento das quantias abaixo, fixando-lhe o prazo de 15 (quinze) dias, a contar da notificação, para comprovar, perante o Tribunal (art. 214, III, "a", do Regimento Interno) , o recolhimento da dívida aos cofres do Fundo Nacional de Desenvolvimento da Educação - FNDE, atualizada monetariamente e acrescida dos juros de mora, calculados a partir das respectivas datas indicadas, abatendo-se quantia (s) eventualmente ressarcida (s) :
	Valor Original (R$ 1,00) 
	Data dos pagamentos

	780,48
	3/6/2005

	600,00
	17/11/2006

	500,00
	13/8/2007

	6.000,00
	13/8/2007

	3.500,00
	5/9/2007

	1.000,00
	5/10/2007

	1.200,00
	21/11/2007

	1.392,05
	21/11/2007

	800,00
	21/11/2007

	7.045,50
	8/4/2009

	1.500,00
	8/4/2009

	9.098,55
	19/5/2009

	1.500,00
	1/6/2009

	9.132,55
	7/8/2009

	9.132,55
	11/8/2009

	9.090,00
	10/9/2009

	1.460,00
	15/9/2009

	8.865,65
	22/10/2009

	850,00
	23/10/2009

	9.812,40
	13/11/2009

	9.756,50
	24/12/2009

	100,00
	10/7/2009

24.3. 	autorizar, desde logo, a cobrança judicial das dívidas, nos termos do art. 28, inciso II da Lei 8.443/1992, caso não atendidas as notificações;
24.4.	autorizar, desde logo, com fundamento no art. 26, da Lei 8.443/1992, c/c o art. 217, do Regimento Interno do TCU, caso seja do interesse do responsável, o parcelamento das dívidas em até 36 (trinta e seis) parcelas, incidindo sobre cada uma, os encargos legais devidos, sem prejuízo de alertá-los de que, caso opte por essa forma de pagamento, a falta de comprovação do recolhimento de qualquer parcela implicará o vencimento antecipado do saldo devedor, nos termos do art. 26, parágrafo único, da Lei 8.443/1992, c/c o art. 217, §2º, do Regimento Interno do TCU.
24.5. 	encaminhar cópia da deliberação que vier a ser proferida ao Procurador-Chefe da Procuradoria da República no Estado da Paraíba, nos termos do § 7º do art. 209 do Regimento Interno do TCU, para adoção das medidas que entender cabíveis, informando-lhe que o inteiro teor da deliberação pode ser consultado no endereço http://www.tcu.gov.br/acordaos.
24.6. 	encaminhar cópia da deliberação que vier a ser proferida ao responsável a ao FNDE, para conhecimento, informando-lhes que o inteiro teor da deliberação poderá ser consultado no endereço http://www.tcu.gov.br/acordaos.”
	É o Relatório.

não há

Subprocurador-Geral Paulo Soares Bugarin.

TOMADA DE CONTAS ESPECIAL. PNATE - PROGRAMA NACIONAL DE APOIO AO TRANSPORTE ESCOLAR - EXERCÍCIOS 2005, 2006 E 2007. PNAE - PROGRAMA NACIONAL DE ALIMENTAÇÃO ESCOLAR. IMPUGNAÇÃO DE DESPESAS - EXERCÍCIO DE 2009. NÃO COMPROVAÇÃO DA BOA E REGULAR GESTÃO DOS RECURSOS FEDERAIS. CITAÇÃO. REVELIA. IRREGULARIDADE DAS CONTAS. DÉBITO E MULTA.

TOMADA DE CONTAS ESPECIAL (TCE)

Secretaria de Controle Externo de Tomada de Contas Especial (SecexTCE).

Trata-se de tomada de contas especial instaurada pelo Fundo Nacional de Desenvolvimento da Educação - FNDE em desfavor do Sr. José Ribamar da Silva, ex-Prefeito do Município de Imaculada/PB, em razão da impugnação parcial das despesas realizadas com os recursos do Programa Nacional de Apoio ao Transporte Escolar - PNATE (exercícios de 2005, 2006 e 2007) e do Programa Nacional de Alimentação Escolar - PNAE (exercício de 2009) .
No âmbito do PNATE, o FNDE repassou as importâncias totais de R$ 12.800,00, R$ 6.617,48 e R$ 31.365,60 à municipalidade, nos exercícios de 2005, 2006 e 2007, respectivamente. Por sua vez, foram transferidos recursos do PNAE no total de R$ 77.250,80 ao referido ente federativo em 2009.
A citação do responsável ocorreu em virtude da glosa parcial das despesas pelo FNDE devido à não comprovação da boa e regular aplicação dos recursos federais repassados ao município, em face das irregularidades descritas a seguir, que impossibilitaram o estabelecimento do nexo de causalidade entre a receita recebida e a despesa realizada:
a) PNATE/2005 - os pagamentos destinados à aquisição de combustíveis ultrapassaram o limite de 20% sobre o total da despesa informada no demonstrativo da execução da receita e da despesa e de pagamentos efetuados, em desacordo com o art. 6°, inciso I, alínea "c" da RESOLUÇÃO/CD/FNDE N° 5, de 22/4/2005 (débito de R$ 740,48, a preços históricos) ; 
b) PNATE/2006 - o pagamento relacionado no extrato bancário não constou no demonstrativo da execução da receita e da despesa e de pagamentos efetuados, não permitindo estabelecer nexo da execução financeira nem atestar a boa e regular aplicação dos recursos no objeto do programa (débito de R$ 600, em valores históricos) ;
c) PNATE/2007 - pagamentos relacionados no extrato bancário que não constaram no aludido demonstrativo, inviabilizando estabelecer o nexo da execução financeira e, por conseguinte, atestar a boa e regular aplicação dos recursos no objeto do programa (débito de R$ 14.392,05, em valores históricos) ; e
d) PNAE/2009 - constam nos extratos bancários da conta específica do programa pagamentos descritos como “Pagtos Diversos Autorizados” em desacordo com o disposto na Regra de análise n° 20 da Portaria FNDE nº 413, de 02 de outubro de 2015, rompendo o nexo de causalidade entre a despesa realizada e o respectivo credor (débitos totalizando R$ 77.343,70, em valores históricos) . 
Regularmente comunicado, o responsável deixou transcorrer in albis o prazo para apresentação de suas alegações de defesa. Dessa forma, restou caracterizada a sua revelia, nos termos do art. 12, §3º, da Lei 8.443/1992. 
Em vista disso, a unidade instrutiva, em pareceres uníssonos, propôs julgar as contas do responsável irregulares, condená-lo em débito e aplicar-lhe a multa do art. 57 da Lei 8.443/1992 (peças 16, 17 e 18) .
O MP/TCU, representado pelo Subprocurador-Geral Paulo Soares Bugarin, em seu parecer regimental, concordou com a proposta da unidade instrutiva (peça 19) .
Com efeito, a jurisprudência desta Corte é firme no tocante à responsabilidade pessoal daquele que recebe recursos federais pela comprovação da boa e regular aplicação desses valores. Todo aquele que utiliza ou gerencia recursos públicos tem o dever constitucional de demonstrar sua boa e regular aplicação (artigo 70, parágrafo único, e art. 37, caput, da Constituição de 1988; art. 93 do Decreto-Lei 200, de 25/2/1967) . 
Assim, não havendo nos autos elementos aptos a comprovar a boa e regular aplicação dos recursos federais transferidos, acolho as propostas da unidade instrutiva referendadas pelo Parquet, adotando os exames realizados como razões de decidir.
Portanto, julgo irregulares as contas do responsável e o condeno ao pagamento do débito apurado e da multa prevista no art. 57 da Lei 8.443/1992, cujo valor fixo em R$ 25.000,00 (vinte e cinco mil reais) .
	Diante do exposto, manifesto-me pela aprovação do acórdão que ora submeto à apreciação deste Colegiado.
TCU, Sala das Sessões Ministro Luciano Brandão Alves de Souza, em 24 de setembro de 2019.
BENJAMIN ZYMLER 
Relator